台灣高等法院高雄分院民事判決　九十一年度上易字第三三號
　　　上　訴　人　乙○○
　　　　　　　　　甲○○
　　　被　上訴人　丙○○
右當事人間請求清償借款事件，上訴人對於中華民國九十年十二月二十六日臺灣屏東
地方法院九十年度訴字第八○一號第一審判決提起上訴，本院判決如左：
      主  文
上訴駁回。
第二審訴訟費用由上訴人負擔。
      事  實  及  理  由
一、按未記載於準備程序筆錄之事項，於準備程序後行言詞辯論時，不得主張之。但
    法院應依職權調查之事項，或主張該事項不甚延滯訴訟，或經釋明非因重大過失
    不能在準備程序提出者，或依其他情形顯失公平者，不在此限，民事訴訟法第二
    百七十六條定有明文。此項規定依民事訴訟法第四百六十三條規定於第二審程序
    亦有準用。本件上訴人於原審及本院準備程序均未主張兩造間已成立債務承擔之
    契約關係，卻於言詞辯論時提出而主張之，惟查上訴人之主張無民事訴訟法第二
    百七十六條第一項但書之例外規定情事，依同條第一項前段規定，已生失權之效
    果，本院對上訴人上開主張，毋庸審酌，先予條明。
二、上訴人起訴主張：被上訴人於民國八十一年十一月廿四日在其兄即訴外人陳昭文
    辦公室向渠等借款新臺幣（以下同）三百萬元，約定以週年利率百分之六計算利
    息，八十二年二月廿三日清償全部債務（下稱系爭債務），並由陳昭文代渠等轉
    交三百萬元予被上訴人，被上訴人復提供其所有坐落屏東縣竹田鄉○○段一四四
    一號土地，應有部分三分之一（下稱系爭土地），設定抵押權予渠等為擔保。詎
    被上訴人屆期時未清償債務，渠等乃向執行法院聲請對抵押物強制執行，經執行
    法院以八十四年度執字第三九五號事件拍賣，經抵充執行費、利息後，尚欠每人
    各卅四萬三千七百八十三元。爰依消費借貸之規定，請求被上訴人給付上訴人各
    卅四萬三千七百八十三元，及自支付命令送達翌日（九十年八月一日）起算之法
    定遲延利息。
三、被上訴人則以：上訴人所指系爭債務係陳昭文向上訴人所借，而伊僅提供不動產
    設定抵押供擔保等語，資為抗辯。
四、原審駁回上訴人之請求，上訴人聲明不服，上訴求為判決：(一)原判決廢棄。(二)被
    上訴人應給付上訴人三十四萬三千七百八十三元及自九十年八月一日起至清償日
    止，按週年利率百分之五計算之利息。被上訴人則請求判決駁回上訴。
五、兩造不爭執事項：
    由陳昭文代理兩造於八十一年十一月二十四日以系爭土地向屏東縣潮州地政事務
    所辦理抵押權設定登記，擔保上訴人之債權。嗣上訴人之債權未受清償，乃聲請
    執行法院拍賣抵押物，獲償部分債權。
六、系爭債務之借款人為被上訴人或丙○○﹖
  (一)按當事人主張有利於己之事實者，就其事實有舉證之責任，民事訴訟法第二百七
    十七條前段定有明文。本件上訴人主張兩造間消費借貸關係存在，請求被上訴人
    返還拍賣抵押物後之餘欠借款，惟為被上訴人所否認，抗辯其僅為物上擔保人云
    云，故上訴人自應就兩造間有消費借貸關係負舉證之責。經查：上訴人雖提出系
    爭土地之抵押權設定書、他項權利證明書及土地登記簿謄本，均載明被上訴人為
    「義務人兼債務人」，作為兩造消費借貸關係存在之證據。惟抵押權所擔保者非
    必然為抵押人之債務，對於他人之債務，亦得設定之，即抵押權之設定為物權行
    為，具有獨立性與無因性，應與消費借貸契約之是否成立分別判斷之，不能以屬
    物權性質之抵押權已成立生效，即進而推論消費借貸之債權行為亦已有效存在。
    本件上訴人提出抵押權設定之證明文件中雖有以被上訴人為「義務人兼債務人」
    之記載，惟該記載係關於抵押權設定之物權契約，其稱「債權人」、「債務人」
    係指物權契約當事人，與其所擔保之債權無關，依上開說明，上訴人主張身為抵
    押人之被上訴人係系爭消費借貸契約債務人，非可採信。再被上訴人固不否認其
    曾簽發三百萬元本票，其抗辯其係交予陳昭文，非交付上訴人作為收受借款之憑
    據等語。經查：證人陳昭文原審法院審理時業已證稱：「本票是我要我弟弟寫給
    我的，本票是在我家寫的，由我拿給原告（上訴人）乙○○的。因為在這之前我
    的土地已經先設定抵押拿去借錢，所以才拿我弟弟也就是被告丙○○的土地去向
    原告借錢。」等語（原審卷卅三頁），而本票乃文義證券及無因證券，故本票上
    之權利義務，悉依票上所載文義定之，與其基礎之原因關係各自獨立。上訴人持
    有該三百萬元本票，非可因而推論被上訴人向上訴人借款三百萬元。至於陳昭文
    是否曾於該本票背書，與兩造是否成立借貸關係無關，是該本票自亦不足以作為
    證明兩造間契約存在之證據。
  (二)按物上擔保人乃為擔保他人債務，而於自己之財產上設定擔保物權之人，故其對
    債權人之責任為物的責任，而非人的責任。債權人於債務人不履行債務時，雖得
    就擔保標的物取償，但對於物上擔保人則無請求其代為履行債務之權利，初不因
    擔保物變價所得金額得否完全清償而有不同。依上訴人於八十三年一月二十日向
    被上訴人寄送存證信函記載：「有關台端所提供土地一筆抵押給予乙○○與甲○
    ○乙事，原約定自民國八十一年十一月二十四日起至民國八二年二月二十三日止
    共三個月為期，到期還款塗銷本案件，到期因故延期，雖續有付延期利息，但從
    八十二年九月份起，未付利息。至今已四個月餘未付利息，希望於收到此函時，
    請聯絡並約定還款確實日期，否則於十日內向法院提出拍賣程序作業。」等語，
    僅得認上訴人以此存證信函定期催告抵押人即被上訴人出面與其協商清償抵押債
    務之事宜，不能証明兩造間已成立消費借貸關係。而被上訴人主張其係物上保証
    人，故其於收受存證信函後，並未嚴詞駁斥，且上訴人於八十三年十月間聲請裁
    定拍賣抵押物時，亦未阻止拍賣等情，至多僅能認係表示其願履行物上保証人之
    責任，尚不得以被上訴人未阻止上訴人行使抵押權之行為，推論被上訴人為該消
    費借貸契約之債務人。而陳昭文已明確証稱三百萬元係其向乙○○借的（原審卷
    卅三頁），且由上訴人甲○○所書立本件借款利息收取經過（原審卷六八頁、本
    院卷四三頁），明白記載其利息均係陳昭文追討、索取，迨陳昭文避不見面時，
    始拍賣被上訴人之系爭土地等語，亦足証明被上訴人主張本件借款人為陳昭文，
    其為物上保証人等語，應足採信。至於上訴人甲○○所提出之存摺，僅能証明其
    於八
    十一年十一月二十七日曾提領二百九十萬元之事實，不能証明上訴人已交
    付上開款項予被上訴人；而上訴人之所以持有被上訴人名片，其因多端，非得以
    此論證前開契約存在之事實。此外，上訴人復無提出何證據以實其說，則其主張
    被上訴人係三百萬元之借款人，核非可採。
七、綜上所述，上訴人未能證明兩造間確有借貸關係存在。從而，上訴人主張依消費
    借貸契約，請求被上訴人返還借款及其遲延利息，自無理由，不應准許。原審為
    上訴人敗訴之判決，並駁回其假執行之聲請，並無不合。上訴意旨指摘原判決不
    當，求予廢棄改判，為無理由，應予駁回其上訴。
八、因本案事證已臻明確，兩造其餘主張陳述及所提之證據，均毋庸再予審酌，附此
    敘明。
九、據上論斷：本件上訴為無理由，依民事訴訟法第四百四十九條第一項、第七十八
    條、第八十五條第一項前段，判決如主文。
中　　　華　　　民　　　國　　九十一　　年　　　七　　　月　　　十　　　日
                                      臺灣高等法院高雄分院民事第六庭
~B1審判長法官　許明進
~B2　　　法官　謝肅珍
~B3　　　法官　李炫德
右為正本係照原本作成
不得上訴。
~B法院書記官　黃玉珠
中　　　華　　　民　　　國　　九十一　　年　　　七　　　月　　　十　　　日
